【裁判字號】    98,上易,407
【裁判日期】    980630
【裁判案由】    侵占
【裁判全文】
臺灣高等法院臺南分院刑事判決         98年度上易字第407號
上  訴  人  臺灣臺南地方法院檢察署檢察官
被      告  甲○○
上列上訴人因被告侵占案件，不服臺灣臺南地方法院98年度易緝
字第7號中華民國98年4月23日第一審判決（起訴案號：臺灣臺南
地方法院檢察署96年度偵緝字第1695號），提起上訴，本院判決
如下：
    主  文
上訴駁回。
    理  由
一、按刑事訴訟法第361條、第367條規定，不服地方法院之第一
    審判決而上訴者，應提出上訴書狀，並敘述「具體理由」，
    為上訴必備之程式；其所提出之書狀未敘述上訴理由，或僅
    曾以言詞陳述上訴理由者，均應於上訴期間屆滿後20日內補
    提理由書於第一審法院。第一審法院經形式審查，認逾期未
    補提上訴理由者，應定期間先命補正；逾期未補正者，為上
    訴不合法律上之程式，應以裁定駁回。倘「已提出上訴理由
    」，但所提非屬具體理由者，則由第二審法院以上訴不合法
    律上之程式，判決駁回。而所謂「具體理由」，必依據卷內
    既有訴訟資料或提出新事證，指摘或表明第一審判決有何採
    證認事、用法或量刑等足以影響判決本旨之不當或違法，而
    構成應予撤銷之具體事由，始克當之（例如：依憑證據法則
    具體指出所採證據何以不具證據能力，或依憑卷證資料，明
    確指出所為證據證明力之判斷如何違背經驗、論理法則）；
    倘僅泛言原判決認定事實錯誤、違背法令、量刑失之過重或
    輕縱，而未依上揭意旨指出具體事由，或形式上雖已指出具
    體事由，然該事由縱使屬實，亦不足以認為原判決有何不當
    或違法者（例如：對不具有調查必要性之證據，法院未依聲
    請調查亦未說明理由，或援用證據不當，但除去該證據仍應
    為同一事實之認定），皆難謂係具體理由，俾與第二審上訴
    制度旨在請求第二審法院撤銷、變更第一審不當或違法之判
    決，以實現個案救濟之立法目的相契合，並節制濫行上訴（
    最高法院97年度台上字第892號判決參照。）。
二、檢察官上訴意旨略以：（一）被告於民國（下同）94年底向
    告訴人乙○○租用系爭自小客車後，並未依約給付租金，嗣
    於事隔數月後，即將該車棄置在臺南縣後壁鄉火車站，而未
    將之歸還給告訴人等事實，為被告所不爭，亦為原審所是認
    ，則被告棄置該車之舉，係屬一事實上之處分行為，是其於
    棄車之際，可認係本於所有權人拋棄所有物之意，主觀上應
    有不法所有之意圖。（二）雖被告辯稱伊有付一點點租金，
    且其將車停在臺南縣後壁鄉火車站一節，亦有通知告訴人云
    云，然經詰之證人即告訴人乙○○，係證稱：系爭自小客車
    係伊出租給被告，該車是車行的，伊是二行主，類似二房東
    。被告將車牽走後，未曾給過租金，亦沒有打電話通知伊去
    何處將車領回計程車，就於95年1月間失去聯絡，音訊全無
    ，伊聽說車在新營那邊棄置很久，派出所通知車行去領的，
    當時車行要伊負責那一部車，所以車款改由伊來繳付，伊大
    約還了21萬元，後來伊也繳不出錢等語。設若被告真有通知
    告訴人棄車地點，衡情告訴人當會立即前往該處取回車輛交
    還車行，又豈會任令該車棄置在外，並代被告賠付車款？可
    見被告上開所辯，並非真實。再被告前於本署偵訊中亦自承
    ：「我也不曉得告訴人有無將車子取回，我並沒有將車子的
    鑰匙交給告訴人」等語（偵緝卷字第1695號卷第16頁參照）
    ，亦難認被告棄置系爭自小客車當時確有歸還該車之真意。
    （三）綜上所述，被告向告訴人租車後，既未繳納租車款，
    又於事後音訊全無，不與告訴人聯絡處理事宜，復未主動將
    車歸還，又將之棄置於臺南縣後壁鄉火車站，其主觀上有不
    法所有之意圖，客觀上亦有易持有為不法所有之侵占犯行，
    應堪認定。臺灣高等法院92年度上易字第1582號判決就此類
    案件，亦同此見解。原審判決未綜合審酌上情，僅以被告並
    未變賣、典當系爭自小客車或有其他藉該車取得不法利益之
    行為，即遽認被告無易持有為所有之侵占意思，所見難認妥
    適，爰依刑事訴訟法第344條第1項、第361條提起上訴，請
    將原判決撤銷，另為適當合法之判決等情。
三、公訴意旨略以：被告甲○○於94年11月28日，在臺南縣永康
    市○○路410巷108弄7號，向告訴人乙○○承租車號299 -NP
    號營業用小客車，雙方約定租期自94年11月28日起至96 年
    12月28日止，每日租金新臺幣（下同）650元（起訴書誤載
    為600元），每5日為1期。詎被告於租得上開營業用小客車
    後，即未支付任何租金，並意圖為自己不法之所有，以變易
    持有為所有之意思，將上開營業用自小客車侵占入己，因認
    被告涉有刑法第335條第1項之侵占罪嫌。
四、原審法院以：
(一)、被告於94年11月28日與告訴人訂立營業小客車租用合約，由
    被告向告訴人承租車號299-NP營業小客車，租期為94年11月
    28 日至96年12月28日，每日租金650元；嗣被告並未依約給
    付租金，且於95年農曆春節期間，將該車停放臺南縣後壁鄉
    火車站附近，而未返還告訴人等情，業據告訴人指訴及於原
    審審理時證述甚明，並有該租用合約書附卷可稽；又系爭小
    客車於95年4月、5月、97年4月間，均有辦理換發證照等監
    理手續，有交通部公路總局嘉義區監理所臺南監理站98 年3
    月23日嘉監南字第0980106337號函卷內足憑，堪認該車確為
    所有人收回使用，是被告前開供述，應可信為真實。
(二)、公訴意旨雖以被告租車後未給付租金、且任意棄置系爭營業
    小客車而未返還告訴人等情，認被告已易持有為所有之意思
    ，侵占系爭小客車。然查，被告所以棄置該車，乃因無力繳
    付租金，出於逃避債務之意而為，參之被告並未變賣、典當
    該車或有其他藉該車取得不法利益之行為，應認被告之棄置
    行為，並無易持有為所有之意思。至於被告積欠告訴人租金
    ，雖屬事實，然此要屬民事上債務不履行之行為，若無其他
    積極證據，亦難僅憑被告之債務不履行推論其有不法所有之
    意圖。
(三)、綜上所述，本件被告向告訴人承租系爭營業小客車後，固有
    積欠租金，與未返還該車而停放在臺南縣後壁鄉火車站附近
    等事實，然被告既未變賣、典當該車，或有其他藉由該車獲
    取不法利益之行為，且其將該車停放火車站附近，亦顯係出
    於拋棄該車之意思而為，即難認定被告有變易持有該車為所
    有之意思。此外，檢察官並未提出其他積極證據，以證明被
    告有何其他侵占犯行，本件應認係屬民事糾葛，而不成立犯
    罪，依法自應為無罪之諭知等語。原審法院已詳敘認定被告
    無罪之理由，從形式上審查，並無違誤。
五、檢察官提起上訴，僅泛稱被告棄置該車之舉，係屬事實上之
    處分行為，其於棄車之際，可認係本於所有權拋棄所有物之
    意，在主觀上有不法所有意圖；其租車後，既未繳納租車款
    ，不與告訴人聯絡主動歸還，又棄置之，客觀上亦有易持有
    為不法所有之侵占犯行，被告行為應認係犯刑法第335條第1
    項之侵占罪等情。
六、按刑法上之侵占罪，須意圖為自己或第三人不法之所有，而
    侵占自己持有他人之物，亦即須行為人變易其原來之持有意
    思而為不法所有意思，始能成立。如僅將持有物延不交還或
    有其他原因一時未交還，既缺乏主觀要件，即難遽以該罪相
    繩（最高法院68年台上字第3146號判例要旨參照）。而所謂
    「侵佔行為」，在主觀上須有排除他人所有權之意思，使自
    己或第三人為不法之所有，其主要型態有二，將持有他人之
    物，予以處分，如出賣、設立負擔、消費、贈與等。將持有
    之意思變易為所有之意思，如隱匿、否認受寄、諉稱遺失等
    。在客觀上須有行為人對其上開主觀意思，有行為之意思表
    示為必要，但不以達到此行為之目的為必要。查本件被告於
    94年11月28日租用該營業小客車後，將系爭營業小客車棄置
    在後壁鄉火車站前，然其僅單純棄置車輛，雖未通知告訴人
    ，既未予以處分，亦無易持有意思為所有意思之表示，檢察
    官稱被告之棄置行為為事實上之處分行為，顯有本於所有權
    人之地位拋棄所有物之意，然則，有關物之棄置並不限於立
    於所有權人地位方可為之，亦有拋棄他人之物之可能，從而
    ，尚不得以此推論被告即有易持有為所有之意，況侵占罪之
    主觀構成要件乃須有「意圖不法所有」，本件被告租車後未
    還，並將之棄置，尚難據此認為被告即有意圖不法所有，原
    審認「被告所以棄置該車，乃因無力繳付租金，出於逃避債
    務之意而為，參之被告並未變賣、典當該車或有其他藉該車
    取得不法利益之行為，應認被告之棄置行為，並無易持有為
    所有之意思。至於被告積欠告訴人租金，雖屬事實，然此要
    屬民事上債務不履行之行為，若無其他積極證據，亦難僅憑
    被告之債務不履行推論其有不法所有之意圖」，尚無不合。
    檢察官以被告之棄置系爭自小客車行為為主觀處分行為，自
    無可採，復查其上訴理由亦未依據卷內既有訴訟資料或提出
    新事證，指摘或表明第一審判決有何採證認事、用法或量刑
    等足以影響判決本旨之不當或違法之具體事由（按上訴理由
    是否具體，係屬第二審審查之範圍，不在命補正之列，刑事
    訴訟法第361條修正立法理由參照）。按之上開規定，本件
    上訴顯屬違背法律上之程式，自應予以駁回，並不經言詞辯
    論為之。
六、依刑事訴訟法第367條前段、第372條，判決如主文。
中    華    民    國    98    年    6     月    30    日
                  刑事第三庭    審判長法  官  陳義仲
                                      法  官  蘇清水
                                      法  官  宋明中
以上正本證明與原本無異。
不得上訴。
                                      書記官  黃子起
中    華    民    國    98    年    6     月    30    日


司法院資訊處製作；財團法人民間司法改革基金會備份。
